臺灣臺南地方法院民事裁定
109年度家親聲字第264號
聲  請  人  乙○○   

代  理  人  李孟仁律師     
相  對  人  丙○○   

上列當事人間聲請給付扶養費等事件，本院裁定如下：
    主      文
相對人應自民國109年8月17日起至未成年子女甲○○成年之前一日
止，負擔未成年子女甲○○扶養費每月新臺幣玖仟元，並按月於每
月5日前交付聲請人代為管理使用，如不足一月者，依當月實際
日數與當月天數之比例計算；相對人於本裁定確定後如遲誤一期
未履行或不完全履行，其後一年之期間視為亦已到期。
相對人應給付聲請人新臺幣壹拾捌萬元整，及自民國109年8月2
日起至清償日止按週年利率百分之五計算之利息。
聲請程序費用由相對人負擔。
    理      由
一、本件聲請意旨略以：聲請人向法院對相對人請求離婚、離婚
    後未成年子女權利義務之行使或負擔以及扶養費分擔以及返
    還代墊扶養費等，後兩造於民國109年8月17日經鈞院成立調
    解離婚，並約定雙方所生未成年子女甲○○權利義務行使與負
    擔由聲請人單獨任之，然就其他事項無法達成協議。惟兩造
    自107年11月起便已分居，分居期間相對人未曾給付未成年
    子女甲○○之扶養費，均由聲請人單獨扶養未成年子女甲○○，
    依據行政院主計處平均每人每月消費支出調查所示，107年
    度臺南市每人每月消費支出為新臺幣（下同）19,536元，未
    成年子女甲○○現正就讀升學之際，此時正是各項教育費大量
    支出，故上開標準應可作為認定未成年子女甲○○扶養費之客
    觀標準，另聲請人實際照顧未成年子女甲○○，其付出之心力
    與時間較相對人為多，故主張聲請人與相對人之負擔比例為
    2比3較為合理，故聲請人請求相對人自109年8月起至未成年
    子女甲○○成年之日止，按月於每月5日前給付未成年子女甲○
    ○扶養費11,722元，並由聲請人代為受領。另聲請人單獨扶
    養未成年子女甲○○，相對人因此受有免履行扶養義務之利益
    ，致聲請人受有損害，是聲請人自得請求相對人返還聲請人
    代相對人履行之扶養利益，即自107年12月1日起至109年7月
    31日止，共計20期之扶養費用234,432元等語。
二、相對人則辯以：伊做生意的積蓄都在聲請人那邊，伊沒有錢
    付給聲請人等語。
三、按法院酌定、改定或變更父母對於未成年子女權利義務之行
    使或負擔時，得命交付子女、容忍自行帶回子女、未行使或
    負擔權利義務之一方與未成年子女會面交往之方式及期間、
    給付扶養費、交付身分證明文件或其他財物，或命為相當之
    處分，並得訂定必要事項，家事事件法第107條第1項定有明
    文。是聲請人請求未行使或負擔權利義務之相對人給付兩造
    子女扶養費，自屬有據。次按父母對於未成年之子女，有保
    護及教養之權利義務；直系血親相互間互負扶養義務；父母
    對於未成年子女之扶養義務，不因結婚經撤銷或離婚而受影
    響，民法第1084條第2項、第1114條第1款、第1116條之2分
    別定有明文；父母對其未成年子女之扶養義務，係基於父母
    子女之身分而來，父母離婚所消滅者，乃婚姻關係，縱因離
    婚而使一方之親權處於一時之停止狀態，但對於父母子女間
    之直系血親關係毫無影響，均應依各自資力對子女負扶養義
    務，若均有扶養能力時，對於子女之扶養費用均應分擔；又
    按扶養之程度，應按受扶養權利者之需要與負扶養義務者之
    經濟能力及身分定之，民法第第1119條亦定有明文。查本件
    聲請人向法院對相對人請求離婚、離婚後未成年子女權利義
    務之行使或負擔以及扶養費分擔以及返還代墊扶養費等，雙
    於109年8月17日經本院成立調解離婚，就其他事項無法達成
    協議，揆諸前開說明，聲請人請求法院酌定相對人應負擔未
    成年子女甲○○之扶養費數額，自屬有據。再按無法律上之原
    因而受利益，致他人受損害者，應返還其利益，雖有法律上
    原因，而其後已不存在者，亦同，民法第179條定有明文，
    而扶養義務人履行其本身之扶養義務，致他扶養義務人得因
    此不必盡其應盡之扶養義務而受有利益，此時他扶義務人所
    受之利益為免履行扶養義務之利益，而為履行扶養義務者即
    因逾其原應盡之義務，而受有損害，兩者間即有因果關係存
    在。本件聲請人主張自107年12月1日至109年7月31日均係由
    聲請人單獨負擔未成年子女甲○○扶養費，因相對人亦為未成
    年人甲○○之扶養義務人，因另一扶養義務人即聲請人扶養未
    成年子女甲○○，致相對人得因此不必盡其應盡之扶養義務而
    受有利益，相對人顯係無法律上原因而受有免履行扶養義務
    之利益，聲請人為此依不當得利之法律關係請求相對人返還
    扶養費用，亦屬有理。經查：
（一）兩造原為夫妻關係，並育有未成年子女甲○○（95年6月29
      日生），聲請人向法院對相對人請求離婚、離婚後未成年
      子女權利義務之行使或負擔以及扶養費分擔以及返還代墊
      扶養費等，嗣兩造經本院成立調解離婚後，並約定兩造所
      生未成年子女甲○○權利義務之行使及負擔由聲請人單獨任
      之，然雙方就其他事項無法達成協議等情，有家事起訴狀
      及本院109年度司家調字第514號調解筆錄在卷可稽，此部
      分事實堪予認定。
（二）再按扶養之程度，應按受扶養權利者之需要，與負扶養義
      務者之經濟能力及身分定之；負扶養義務者有數人，而其
      親等同一時，應各依其經濟能力分擔義務，民法第1119條
      、第1115條第3項分別定有明文。故扶養費數額之多寡，
      亦應依此情形而為適當之酌定，不得僅以某一固定年度綜
      合所得稅扶養親屬之寬減額或免稅額為其唯一之標準定之
      。是關於本件聲請人與相對人應負擔未成年子女甲○○扶養
      費用之比例，自應依雙方之經濟能力及身分而為適當之酌
      定。查本件聲請人於106年度有12,027元之報稅所得，107
      年度有54,461元之報稅所得，108年度有188,410元之報稅
      所得，名下有6筆不動產，有1輛87年份的汽車，現任職於
      早餐店，月收入為35,000元，學歷為樹人醫校畢業；相對
      人於106年度無報稅所得，107年度有200,325元之報稅所
      得，與108年度無報稅所得，名下有6筆不動產，3輛分別
      為87年份、96年份、104年份的汽車，現從事滷味生意，
      生意利潤平均一個月3至5萬元，學歷為高職畢業等情，除
      有本院調取之兩造稅務電子閘門財產所得調件明細表在卷
      可稽，並經兩造到庭陳述明確，本院審之上開聲請人與相
      對人之所得及財產狀況相當，認本件應由聲請人與相對人
      平均負擔關於本件未成年子女甲○○之扶養費。
（三）又聲請人請求相對人給付扶養費用部份，聲請人並未提出
      全數相關詳細生活費用單據供本院參酌，惟日常生活中本
      即少有事事記帳、明確區別各項消費項目及收集有關扶養
      費用收據之情形下，為求平等公允，本院認若無特殊情事
      ，應尋求一客觀之標準，作為衡量未成年人每月必要扶養
      費用之數額。依行政院主計處所公布之臺南市每人每月平
      均消費支出，稽之行政院主計處每年均公布各縣市平均每
      人月消費支出，依該調查報告所示，雖有若干項目（例如
      ：菸草、家事管理等）非屬未成年人之消費支出項目，應
      予扣除，惟審之目前父母養育子女為子女所支付之餐費、
      交通費、衣著費、學費、教育費、才藝費用及其他基本之
      娛樂支出等，均所費不貲，並審酌未成年人甲○○之父母即
      兩造之職業、經濟狀況，是本院認依上開報告結果可作為
      未成年人甲○○每月之消費支出之參考依據。稽之行政院主
      計處所公布未成年人甲○○目前所居住之臺南市108年度、1
      07年度及106年度每人每月平均消費支出金額分別為20,11
      4元、19,536元、19,142元，考量上開未成年人甲○○父母
      之收入與財產狀況，故本院認為未成年人甲○○每月所需扶
      養費以18,000元計算較為適當。而本件聲請人與相對人應
      平均負擔扶養費用，爰酌定相對人應自兩造經調解離婚並
      協議未成年子女甲○○權利義務之行使或負擔由聲請人任之
      之當日即109年8月17日起至未成年子女甲○○成年之前一日
      止，按月於每月5日前給付未成年子女甲○○9,000元（計算
      式：18,0002=9,000)，如不足一月者，依當月實際日數
      與當月天數之比例計算。再依家事事件法第126條準用同
      法第100條第2項、第3項、第4項規定，前項給付，法院得
      依聲請或依職權，命為一次給付、分期給付或給付定期金
      ，必要時並得命提出擔保。法院命分期給付者，得酌定遲
      誤一期履行時，其後之期間視為亦已到期之範圍或條件。
      法院命給付定期金者，得酌定逾期不履行時，喪失期限利
      益之範圍或條件，並得酌定加給之金額。但其金額不得逾
      定期金每期金額之2分之1，是為確保未成年人受扶養之權
      利，爰併諭知於本裁定確定後，相對人如遲誤一期未履行
      或不完全履行，其後之一年期間視為亦已到期。
（四）另關於聲請人請求相對人返還自107年12月1日起至109年7
      月31日間代墊未成年子女甲○○之扶養費部分，依前開未成
      年人甲○○每月之扶養費基準18,000元計算，總計聲請人與
      相對人自前開期間，應負擔未成年子女甲○○之扶養費用合
      計為360,000元（計算式：18,00020=360,000），相對人
      應分擔之扶養費用為180,000元（計算式：360,0002=180
      ,000）。又按受領人於受領時，知無法律上之原因或其後
      知之者，應將受領時所得之利益，或知無法律上之原因時
      所現存之利益，附加利息，一併償還。而按應付利息之債
      務，其利率未經約定，亦無法律可據者，週年利率為百分
      之5。民法第182條第2項、第203條分別有明定。準此，聲
      請人本於不當得利之法律關係，請求相對人給付180,000
      元，以及自聲請狀送達翌日即109年8月2日起至清償日止
      ，按年利率百分之5計算之利息部分，為有理由，應予准
      許。
四、依家事事件法第97條、第104條第3項，非訟事件法第21條第
    2 項，民事訴訟法第95條、第78條，裁定如主文。
中　　華　　民　　國　　109 　年　　12　　月　　2 　　日
                  家事法庭    法  官  楊佳祥
以上正本係照原本作成。
如不服本裁定，應於裁定送達後10日內向本院提出抗告狀，並繳
納抗告費新臺幣1,000元。
中　　華　　民　　國　　109 　年　　12　　月　　2 　　日
                              書記官  許哲萍